【裁判字號】    97,上易,2244
【裁判日期】    971119
【裁判案由】    侵占
【裁判全文】
臺灣高等法院刑事判決                97年度上易字第2244號
上  訴  人  臺灣桃園地方法院檢察署檢察官
被      告  乙○○
                    樓
選任辯護人  藺超群律師
上列上訴人因被告侵占案件，不服臺灣桃園地方法院97年度易字
第335號，中華民國97年6月30日第一審判決（起訴案號：臺灣桃
園地方法院檢察署95年度調偵字第257 號），提起上訴，本院判
決如下：
    主  文
上訴駁回。
    事  實
一、公訴意旨略以：(一)緣「祭祀公業邱瑞圖」之派下子孫邱換（
    已死亡）與呂文進（已於民國36年8 月23日死亡）同居後，
    與呂文進之養女呂秀珠（已於民國67年7 月26日死亡），形
    成共同生活之家長、家屬關係。而乙○○為呂秀珠之養女，
    甲○○則為呂秀珠之長女。(二)呂秀珠喪偶後，於48年2 月28
    日與嚴國校（已於85年9 月20日死亡）再婚，並將其建於桃
    園縣八德市○○段第368 地號土地（為祭祀公業邱瑞圖之土
    地，下稱系爭土地）上之門牌號碼為桃園縣八德市○○村○
    ○路112 號之建物1 棟（下稱系爭建物），於67年3 月30日
    變更登記為嚴國校所有，而嚴國校則於生前曾以口頭表示將
    系爭建物贈與乙○○、甲○○姐妹。嗣嚴國校死亡後，乙○
    ○、甲○○因辦理繼承之故，曾於85年11月7 日出具「報告
    」書1 紙，以表示共同繼承系爭建物。另乙○○、甲○○自
    87年間某日起，至94年3 、4 月間某日止，以每半年為1 次
    ，輪流以自己名義，將系爭建物出租予黃邱春嬌，並輪流收
    取租金。嗣於93年9 月1 日，正值系爭建物輪由乙○○出租
    時，「祭祀公業邱瑞圖」之派下成員決議將系爭建物所座落
    之系爭土地出售予建商黃翊樺，該建商並徵得乙○○之同意
    ，以新臺幣（下同）50萬元之相當價格一併收購系爭建物，
    詎乙○○明知系爭建物屬於其與甲○○共有，如有變價，得
    款應予甲○○均分，竟意圖為自己不法之所有，於94年6 月
    底至7 月初某日，在桃園縣八德市瑞興里溝後3 之28號「祭
    祀公業邱瑞圖」管理人邱顯秋之住處，向邱顯秋領取系爭建
    物變價後之金額50萬元，並將甲○○應分得款項即25萬元悉
    數侵占入己，拒不歸還予甲○○。因認被告犯有刑法第335
    條第1項之侵占罪嫌。
二、按犯罪事實應依證據認定之，無證據不得推定其犯罪事實；
    又不能證明被告犯罪者，應諭知無罪之判決，刑事訴訟法第
    154 條、第301 條第1 項分別定有明文。復按告訴人之告訴
    ，本以使被告受刑事訴追為目的，故其陳述是否與事實相符
    ，自應調查其他證據，以資審認，苟其所為攻擊之詞，尚有
    瑕疵，則在此瑕疵未予究明以前，即不能遽採為斷罪之基礎
    （69年度臺上字第1531號判決參照）。再認定被告有罪之事
    實，應憑證據，如未能發現相當之證據，或證據不足以證明
    ，自不能以推測或擬制之方法，以為裁判之基礎；且認定事
    實所憑之證據，其為訴訟上之證明，須達於通常一般人均不
    致有懷疑，而得確信其為事實之程度者，始得據為有罪之認
    定，倘其證明尚未達到此一程度而有合理之懷疑存在時，尚
    難為有罪之認定基礎；另苟積極證據不足以為不利於被告事
    實之認定，即應為有利於被告之認定，更不必有何有利之證
    據（30年上字第816 號、40年臺上字第86號、76年臺上字第
    4986號判例參照）。且證人之證言固非不得做為認定被告犯
    罪事實之證據，惟須此項證言無瑕疵可指，且與事實相符者
    ，始足當之，苟證人之證言有瑕疵時，即不得做為不利被告
    認定之唯一依據。
三、公訴人認被告乙○○涉有刑法第335 條第1 項之侵占罪嫌，
    無非係以上揭犯罪事實，業據告訴人甲○○指訴甚詳，復有
    告訴人與被告於85年11月7 日簽訂共同繼承該房屋之報告書
    、告訴人出具催討存證信函等附卷可稽。又據證人黃邱春嬌
    所稱：「伊自87年間起至94年3 、4 月間止，以每月6,000
    元之租金，向乙○○承租該房屋，並於每半年與乙○○、甲
    ○○各簽約1 次，乙○○與甲○○每人各自向伊收取半年租
    金」等語，以及卷附告訴人與黃邱春嬌於92年12月1 日，就
    系爭建物所簽訂之租約可知，被告實際上應該明知其與告訴
    人各有系爭建物一半之權利。被告雖辯稱嚴國校生前在榮民
    之家時，曾留下遺囑表示要將系爭建物贈送給伊本人，然經
    檢察官向行政院國軍退除役官兵輔導委員會桃園縣榮民服務
    處函調嚴國校於生前所書立之遺囑顯示，嚴國校僅囑咐「百
    年身後交女兒乙○○處理」等字句，並未言及系爭建物之歸
    屬，為其論據。
四、訊據被告乙○○堅決否認有侵占犯行，辯稱：嚴國校於生前
    由伊盡心奉養，曾以口頭表示要將該房屋留給伊，房屋補償
    金全數歸伊所有，故由伊出面領取補償金，伊無侵占意圖，
    且在偵查庭開庭時，伊亦表示願將系爭建物補償金一半交給
    甲○○，但甲○○表示其對於系爭建物所坐落土地之補償金
    亦有權利分取，故未達成協議等語。
五、經查：
  (一)按刑事訴訟法有關傳聞法則及例外規定（第159條至159條之
    5），如條文已明定得為證據者（如第159條之1第1項），或
    依規定原則上有證據能力（如第159條之1第2 項），但當事
    人未抗辯其有例外否定證據能力情形者，即無庸就其如何具
    有證據能力而為說明。又本院認定事實所引用之被告以外之
    人於審判外陳述，包括人證及文書證據等，並無證據證明係
    公務員違背法定程序所取得，且當事人、辯護人於原審、本
    院準備程序及審判期日中對本院所引用之相關卷證，就證據
    能力均表示不爭執，迄至言詞辯論終結前亦未再聲明異議。
    又該等證據，亦無刑事訴訟法第159條之4之顯有不可信之情
    況與不得作為證據之情形。本院審酌上開證據資料製作時之
    情況，尚無違法不當及證明力明顯過低之瑕疵，亦認為以之
    作為證據應屬適當，是依刑事訴訟法第159條至第159 條之5
    規定，所引用之前開人證及文書證據，均有證據能力，合先
    敘明。
  (二)查「祭祀公業邱瑞圖」之派下子孫邱換（已死亡）與呂文進
    （已於民國36年8 月23日死亡）同居後，與呂文進之養女呂
    秀珠（已於民國67年7 月26日死亡），形成共同生活之家長
    、家屬關係。而乙○○為呂秀珠之養女，甲○○則為呂秀珠
    之長女。呂秀珠喪偶後，於48年2 月28日與嚴國校再婚，並
    將其建於桃園縣八德市○○段第368 地號土地（為祭祀公業
    邱瑞圖之土地，下稱系爭土地）上之門牌號碼為桃園縣八德
    市○○村○○路112號之建物1棟（下稱系爭建物），於67年
    12月30日（原判決誤繕為67年3 月30日）變更登記為嚴國校
    所有。嗣嚴國校於85年9 月20日死亡後，乙○○、甲○○因
    辦理繼承之故，曾於85年11月7日出具「報告」書1紙，以表
    示共同繼承系爭建物。另乙○○、甲○○自87年間某日起，
    至94年3、4月間某日止，以每半年為1 次，輪流以自己名義
    ，將系爭建物出租予黃邱春嬌，並輪流收取租金。嗣於93年
    9月1日，正值系爭建物輪由乙○○出租時，「祭祀公業邱瑞
    圖」之派下成員決議將系爭建物所座落之系爭土地出售予建
    商黃翊樺，該建商並徵得乙○○之同意，以50萬元之相當價
    格一併收購系爭建物等情，業據被告坦認在卷，並據證人即
    祭祀公業管理人邱顯秋及證人即祭祀公業派下邱金隆於偵查
    中，就系爭建物補償價金由被告領取乙節證述明確（94年交
    查字第638 號卷第23頁），復有系爭建物補償領款書、簽明
    收據及所領取支票號碼等影本存卷可證（同上交查卷第36至
    38頁）。而系爭建物嗣出租予黃邱春嬌，並由被告與告訴人
    甲○○每半年輪流收取房租乙情，並據證人黃邱春嬌於偵查
    中及原審法院簡易案件訊問時證述屬實（94年調偵字第257
    號卷第38頁、96年桃簡字第1357號卷第48、49頁）。而被告
    與告訴人甲○○之親屬關係，亦有臺北市中山區戶政事務所
    95年1月13日北市中戶二字第09530055200號函所附告訴人甲
    ○○、被告乙○○等人之戶籍登記申請書、光復後除戶戶籍
    簿冊浮籤記事資料專頁所登載戶籍資料在卷足按（同上交查
    卷第106至115頁）。而被告對於上開事實，亦坦白承認，惟
    堅決否認有侵占不法所有意圖；復按刑法上之侵占罪，須持
    有人變易原來之持有意思而為不法所有之意思，始能成立，
    如僅將持有物延不交還或有其他原因致一時未交還，既缺乏
    主觀要件，即難以該罪相繩，最高法院著有68年臺上字第31
    46號判例。則被告是否有侵占該系爭建物補償費不法意圖，
    則有究明之必要。
  (三)檢察官向行政院國軍退除役官兵輔導委員會桃園縣榮民服務
    處（下稱桃園縣榮民服務處）函調嚴國校於生前所書立之遺
    囑（下稱嚴國校遺囑）內容，嚴國校僅囑咐「百年身後交女
    兒乙○○處理」等字句，未言及系爭建物之歸屬，此雖為被
    告所是認，惟細譯嚴國校遺囑內容，其中關於在台親屬欄僅
    記載女兒乙○○，並未言及告訴人甲○○等情，有上述遺囑
    在卷足按（同上調偵卷第49頁），則被告於偵查中所稱：嚴
    國校生前有說系爭建物歸我，他在榮民之家留有遺囑等情若
    符合一節（同上調偵卷第73頁）。雖嚴國校遺囑未明確載明
    系爭建物歸被告乙○○所有，惟被告依嚴國校遺囑認系爭建
    物歸其所有，其主觀認知或與法律上繼承權之歸屬未盡相符
    ，則被告主觀上既認系爭建物為嚴國校要交伊處理，其於領
    得系爭建物補償金50萬元，未主動分給告訴人甲○○，顯係
    認該系爭建物補償金為嚴國校將系爭建物交伊處理變價所得
    ，自難遽認被告乙○○主觀上有不法所有之意圖。
  (四)復觀之，被告於回覆告訴人甲○○於94年12月21日臺北雙連
    郵局第1232號存證函內容略為，要求被告給付補償金之存證
    信函，被告以存證信函回覆時亦表示，因系爭建物所坐落土
    地即桃園縣八德市○○段第368 地號土地補償金，因告訴人
    並無繼承權，且此部分亦正與邱煥之養女邱李委任之子女進
    行訴訟中，此部分將待法院判決；另系爭建物補償金之處理
    ，依嚴國校所立遺囑辦理等情，有被告於94年12月27日寄發
    回覆告訴人甲○○之台北縣樹林郵局第437 號存證信函在卷
    足稽（同上調偵卷第20至22頁）。益見被告乙○○主觀上並
    無不法所有意圖，否則焉需向告訴人甲○○表示關於系爭建
    物補償金部分，要依嚴國校遺囑辦理。再者，臺灣桃園地方
    法院檢察署94年偵字第3722號被告邱顯秋涉嫌偽造文書案件
    ，被告乙○○以自己名義與系爭建物坐落該筆土地之其他地
    上權人共同對祭祀公業管理人提出告訴，顯然被告認自己有
    繼承權，此有上開地檢署檢察官不起訴處分書存卷可按（同
    上交查卷第98至100 頁）。復徵之，該不起訴處分書內容，
    告訴人甲○○並未主張其係系爭土地繼承人地位，參與爭訟
    ，是被告乙○○主觀上認為其系爭建物及系爭建物坐落土地
    繼承人，亦不悖於常情；稽之，證人即另一派下員邱換養女
    邱李之女蕭秋賢於偵查中亦陳稱：「（邱換照顧與地上物管
    理都是乙○○這邊處理？）沒錯，但我媽（即邱李）經常提
    起說地是姓邱的。」、「（對於照顧邱換與嚴國校費用？）
    小時候在那裡開雜貨店，我媽40年出嫁，照顧費用是乙○○
    那邊出的沒錯。不過早期我母親會支付一些費用。」等情（
    95年偵字第3298號卷第10頁）。綜述，可知被告乙○○確對
    於嚴國校與邱換有照料及支付費用，暨對於系爭土地之爭訟
    均以繼承人之身分為之等事實，可堪認定。是被告乙○○稱
    其主觀上對於系爭建物建物補償金之領取，並無不法所有意
    圖，尚非無據。
  (五)至卷附告訴人甲○○與被告乙○○於85年11月7 日簽訂共同
    繼承該房屋之報告書（同上調偵卷第15頁），惟被告供稱出
    具該份報告書只是要證明嚴國校係其繼父，那是給桃園縣榮
    民服務處看的，要請領喪葬補助等情（同上調偵卷第15頁）
    。另稽之，卷附桃園縣榮民服務處85年9 月24日「故嚴國校
    治喪委員會會議紀錄」中，「五、主席報告：嚴國校先生留
    有自書遺囑『身後事交女兒乙○○處理』（陳女為嚴國校先
    生之妻呂秀珠之養女）故同意由陳氏姐妹處理善後」、「六
    、討論決議事項：嚴國校為就養人員，僅有兩萬元喪葬補助
    費，不足款由陳氏姐妹支付。」等情，則被告乙○○因桃園
    縣榮民服務處85年9 月24日嚴國校治喪會議決議，由被告乙
    ○○與告訴人甲○○申領喪葬費2 萬元，被告乙○○始於事
    後85年11月7 日出具該份報告書，尚非無據。則被告乙○○
    主觀上既僅認知前開報告書，僅為向桃園縣榮民服務處領取
    嚴國校喪葬補助費，自難據此為不利於被告之認定。另被告
    乙○○與告訴人甲○○之舅舅即證人林昭明雖於偵查中證稱
    ：嚴國校過世後房子就由乙○○甲○○共同所有，沒有書面
    資料，乙○○與甲○○也知道房子是她們2 人共同所有，各
    持分一半，我認為錢（補償費）應平均分配云云，惟查嚴國
    校生前留有「身後事交女兒乙○○處理」之遺囑在桃園縣榮
    民服務處，姑且不論該遺囑內容之是否及於系爭建物歸屬，
    則證人林昭明所稱嚴國校並無留下任何書面資料乙節，即不
    無疑問，遑論被告乙○○主觀上認為嚴國校上開遺囑內容之
    意，即是將系爭建物歸其所有。另證人林昭明復稱其認為錢
    （補償費）應平均分配，惟此乃證人林明個人意見，故證人
    林昭明證詞，亦難認被告乙○○主觀上有侵占之意圖。
  (六)公訴意旨另以證人黃邱春嬌證稱：「伊自87年間起至94年3
    、4 月間止，以每月6000元之租金，向乙○○承租該房屋，
    並於每半年與乙○○、甲○○各簽約1 次，乙○○與甲○○
    每人各自向伊收取半年租金」等語，以及卷附告訴人與黃邱
    春嬌於92年12月1 日，就系爭建物所簽訂之租約可知，被告
    實際上應該明知其與告訴人各有系爭建物一半之權利，任被
    告乙○○有侵占犯行。然查，雖嚴國校往生後，系爭建物固
    有由被告乙○○與告訴人甲○○輪流收取租金之事實，惟證
    人黃邱春嬌於本院證稱：「（你是否知道系爭房屋是誰的房
    子？）乙○○的。」、「（為何你會認為是乙○○的？）我
    不知道，我只知道她們是姐妹，她們的事我不知道。」等情
    （本院96年度桃簡字第1357號卷第49頁），可知依證人黃邱
    春嬌於本院證述，其認知所承租的房屋是被告乙○○所有。
    此與被告乙○○主觀認知系爭建物係其所有，不謀而合。至
    被告乙○○雖與告訴人甲○○約定房租由兩人輪流收取，然
    約定輪流收取房租之原因不一，是自難據此，即遽為不利被
    告之認定。
  (七)此外，復查無其他積極之證據足以認定被告確有公訴人所指
    之犯行，既不能證明被告犯罪，依罪疑利益歸被告原則，仍
    應作有利被告事實之認定，自應為被告無罪之諭知。
六、末按，檢察官聲請簡易判決處刑之案件，經法院認為有第45
    1 條之1 第4 項但書規定之情形者，應適用通常程序審判之
    ，刑事訴訟法第452 條定有明文。本件被告既應為無罪判決
    之諭知，本不得適用刑事訴訟法第七編所定之簡易程序對其
    為論罪科刑，而應依刑事訴訟法第452 條規定適用通常程序
    審判，因此，原審法院所為判決係按上開規定，適用第一審
    通常程序所為之第一審通常程序判決，併此敘明
七、原審認不能證明被告犯罪，而諭知被告無罪，經核其認事用
    法及證據之取捨，均無違誤。檢察官上訴意旨以：(1)原審似
    認定被告主觀上不知有其他繼承人存在，故未將領取之系爭
    土地及建物補償費分配予告訴人，原判決認定之爭點及形成
    心證之理由，顯然互為矛盾；(2)證人林昭明於偵查中證稱：
    「嚴國校過世後，房子就由乙○○、甲○○共同所有，沒有
    書面資料」等語，為原審所是認。依上開證詞前後連貫觀察
    ，證人林昭明所稱「沒有書面資料」一語，顯然係指：嚴國
    校過世後房子由何人共有，並未留下書面資料，而非指嚴國
    校所留下之任何書面資料。原判決僅憑嚴國校留有「百年身
    後事交女兒乙○○處理」此一遺囑，即曲解證人之話中真意
    ，並用來質疑證人林昭明上開所稱「沒有書面資料」之證詞
    之真實性，甚至就被告與告訴人共有系爭建物之事實，全盤
    推翻不採，對於證據採用與否之取捨，難謂妥適；(3)被告如
    因嚴國校之遺囑，而認自己才是唯一具有繼承權之人，不承
    認告訴人對於系爭建物亦有繼承權，何以同意告訴人之名義
    出租系爭建物予黃邱春嬌，足見被告主觀上確實知悉系爭建
    物是伊與告訴人共同繼承之事實；(4)證人邱顯秋於偵查時證
    稱：「（問：乙○○領款有無告訴你誰是繼承人？」陳說他
    是繼承人，他是為自己領的，不是為別人。」等語，足證被
    告自始至終均明知系爭建物係由伊與告訴人共同繼承，卻向
    邱顯秋領取系爭建物補償金50萬元時，向邱顯秋佯稱自己才
    是唯一繼承人，主觀上具有獨自侵吞該筆補償金之不法所有
    意圖。(5)原審採信被告所辯，認定上開「共同繼承報告書」
    是被告為了向桃園縣榮民服務處領取二萬元之喪葬補助費，
    而提出之證明。按被告所領取之系爭土地及建物補償金，高
    達270 萬元，被告主觀上若不承認告訴人甲○○之繼承權，
    斷無可能為了領取區區二萬元，而簽立並出具二人共同繼承
    證明報告書之道理；(6)證人邱金隆於原審審理時堅稱：被告
    前來領取系爭補償金時，邱顯秋為免日後徒生糾紛，有要求
    被告在地上建築物補償領款書上，註記「原邱換繼承人之代
    表人」字樣，業據證人邱金隆證述無訛，並有系爭地上建築
    物補償領款書附卷可稽。益足證被告主觀上明知系爭建物尚
    有其他繼承人存在，領取之補償金，自然應該分配予其他繼
    承人，然迄今猶未分配予告訴人，主觀上自有不法所有之意
    圖甚明等語，指摘原判決不當。惟查，邱換為系爭土地上之
    地上權人，有他項權利登記聲請書影本在卷可稽，故於祭祀
    公業邱瑞圖欲處分系爭土地，須先塗銷地上權，乃給予補償
    金220 萬元，而系爭土地上另有系爭建物，乃屬嚴國校所有
    ，有桃園縣稅捐稽徵處簡便行文表影本1 紙可參（見95年度
    調偵字第257 號卷13頁），故買方就此部分給予補償金50萬
    元；又據戶籍登記申請書、戶籍登記簿影本之記載（見94年
    度交查字第638號第5、90至93頁），被告及告訴人之母呂秀
    珠為呂文進之養女，惟呂文進與邱換間僅為家屬之關係，並
    無結婚之登記，是告訴人與邱換間，並無親屬關係，而告訴
    人為呂秀珠與陳志金之女，嚴國校則為呂秀珠之後夫，亦即
    為被告及告訴人之繼父，並無辦理收養，是被告及告訴人與
    嚴國校間僅屬姻親之關係，且呂秀珠又先於嚴國校去世，故
    告訴人亦非嚴國校之繼承人，是告訴人對上開地上權及系爭
    建物之補償金，是否有權利領取，已非無疑？又依嚴國校遺
    囑內容，確有令被告主觀上認系爭建物為嚴國校要交伊處理
    ，況本件告訴人係認其就上開地上權補償金及建物補償金共
    計270萬元應有二分之一之權利，而要求被告給付135萬元，
    此觀告訴人寄發被告之存證信函（見95年度調偵字第257 號
    卷第20頁）及告訴狀自明，故縱使可認系爭建物應由被告與
    告訴人共同繼承或受遺贈，然告訴人除要求均分系爭建物補
    償金外，亦一併要求均分系爭土地地上權補償金，而斯時另
    有邱換之養女邱李之女蕭秋敏、蕭秋賢請求被告給付系爭土
    地地上權補償金（見94年度交查字第638 號卷），是以被告
    在權利未明情形下，未將建物補償金分予告訴人，亦無悖常
    情，尚難據此即謂被告有侵占入己之不法所有意圖。再者，
    被告與蕭秋敏、蕭秋賢就上開地上權補償金部分達成和解後
    ，亦與告訴人達成和解，給付告訴人25萬元，此有和解書影
    本存於本院卷可稽，益見被告自始即無不法所有之意圖。是
    本件應屬民事糾葛，難謂被告有何侵占犯行，檢察官仍執上
    詞提起上訴，指摘原判決不當，為無理由，應予駁回。
據上論斷，應依刑事訴訟法第368 條，判決如主文。
本案經檢察官曾忠己到庭執行職務。
中    華    民    國    97    年    11    月    19    日
            刑事第九庭審判長法  官  陳貽男
                            法  官  許宗和
                            法  官  何信慶
以上正本證明與原本無異。
不得上訴。
                            書記官  王泰元
中    華    民    國    97    年    11    月    24    日


司法院資訊處製作；財團法人民間司法改革基金會備份。
